【裁判字號】    99,上訴,2397
【裁判日期】    990929
【裁判案由】    偽造文書等
【裁判全文】
臺灣高等法院刑事判決                99年度上訴字第2397號
上  訴  人  臺灣士林地方法院檢察署檢察官
被      告  甲○○
選任辯護人  蔡文玉律師
被      告  乙○○
上列上訴人因被告偽造文書等案件，不服臺灣士林地方法院99年
度訴字第24號，中華民國99年5 月31日第一審判決（起訴案號：
臺灣士林地方法院檢察署97年度偵字第8079號），提起上訴，本
院判決如下：
    主  文
上訴駁回。
    理  由
壹、公訴意旨略以：被告甲○○於民國92年間，擔任設於臺北市
    ○○區○○路5 段80號之臺北市監理處北區分處（下稱北區
    分處）之檢驗員，為刑法所稱之公務員，與俗稱「驗車黃牛
    」之被告乙○○頗有交情。劉利勇於92年間為由原名徐夢育
    （後改名為徐浩源）擔任負責人之建明通運有限公司（後改
    名為台灣觀光巴士股份有限公司，下稱建明公司）之業務經
    理，負責該公司車輛調度事宜，徐夢育之妻徐范煦敏（另案
    偵查中）於彼時原為該公司財務經理，負責該公司金錢款項
    支出、控管，另蔡桂鳳、高慧珊（二人均另案偵查中）為該
    公司總會計及一般行政人員，分別負責會計憑證登載、核對
    、整理、帳務登載及車籍資料保管等事務。葉斯另、林武正
    、林信卿（另案偵查中）三人則分別擔任建明公司名下所有
    車牌號碼A5-171號、Y3-721號、A5-269號營業大客車駕駛。
    該公司於彼時關於車輛檢驗事宜，均委由謝杰霖負責，謝杰
    霖因分身乏術，凡在北區分處有關營業大客車檢驗事宜，均
    委由被告乙○○處理。緣建明公司所有車牌號碼A5-171號、
    A5-269號有變更座位之情形，亦即由47人座改為37人座，屬
    車輛規格變更，依照道路交通管理處罰條例第18條第1 項之
    規定，須申請臨時檢驗通過，始能載客行駛。劉利勇於92年
    10月24日前某時許，通知葉斯另、林信卿駕駛車牌號碼A5-1
    71號、A5-269號前往辦理變更座位之臨時檢驗，葉斯另與林
    信卿二人向高慧珊取得車籍資料後，依命前往與被告乙○○
    會同檢驗，二人所有車輛在過磅時，均發現不符規定無法通
    過檢驗，被告乙○○竟萌意圖為自己不法所有及偽造文書之
    犯意，將上開情事以更換車牌方式，通過檢驗，每台車輛須
    支付新臺幣（下同）5,000 元給檢驗員等不實情事告知謝杰
    霖，謝杰霖與被告乙○○共同基於偽造文書犯意聯絡，隨將
    上開車輛過重及需多支付8,000 元（含謝杰霖自己取得
    3,000 元）之情事告知高慧珊轉告徐范煦敏，徐范煦敏誤信
    為真表示同意後，徐范煦敏與高慧珊二人與謝杰霖等共同基
    於偽造文書之犯意聯絡，由高慧珊分別告知謝杰霖、劉利勇
    後，劉利勇亦本於共同偽造文書之犯意聯絡，隨即要求林武
    正駕駛其所管車牌號碼Y3-721號營業大客車前往臺北市○○
    區○○路5 段80號附近之臺北市○○區○○路與葉斯另會合
    ，代替葉斯另前往檢驗。林武正到場後，其與葉斯另、林信
    卿亦共同基於偽造文書之犯意聯絡，在被告乙○○指揮下，
    林武正拆下所有車牌號碼Y3-721號營業大客車車牌，裝上葉
    斯另車牌號碼A5-171號車牌，葉斯另則將林信卿所管車牌號
    碼A5-269號車牌裝於自己所管車牌號碼A5-171號營業大客車
    車身上，又因被告乙○○知悉被告甲○○在北區○○○○ ○
    道擔任一般檢驗項目之檢驗，葉斯另二人在被告乙○○指定
    下，前往第1 車道檢驗，被告甲○○在被告乙○○以不詳方
    式請託下，與被告乙○○等人共同基於偽造文書之概括犯意
    聯絡，明知上開二車輛為變更座位檢驗，屬於臨時檢驗，依
    照道路交通安全規則第39條之3 之規定，臨時檢驗之檢驗項
    目與定期檢驗相同，均須檢驗該車車身號碼或引擎號碼，以
    防杜他人以更換車牌方式通過檢驗，竟對於該二車均未核對
    其車身號碼或引擎號碼是否相符，連續逕行在職務上所掌管
    之臺北市監理處車輛檢驗紀錄表文書上為「登載合格」之不
    實登載，足生監理機關對於車輛變更管理之正確性，使該二
    大客車得以通過變更登記進而行駛載客使用。嗣車牌號碼
    A5-171號車輛發生事故，造成多人死傷，循線追查，始知上
    情（劉利勇、謝杰霖、葉斯另、林武正所涉偽造文書部分均
    經檢察官為緩起訴處分確定），因認被告二人共同涉犯刑法
    第216 條、第213 條行使公務員登載不實罪嫌，被告乙○○
    並另涉犯同法第339 條第1 項詐欺取財罪嫌。
貳、證據能力：
一、有爭執部分－車輛檢驗紀錄表所附照片：
    所謂「傳聞證據」之定義係指「審判外」所為之「陳述或所
    發生之敘述性動作」，而提出於法庭用來證明該敘述事項之
    真實性之證據（參照王兆鵬、陳運財等著前揭書第49、50頁
    ）。其中「敘述性動作」乃指使人可得而知其意涵之動作。
    基本上，證據係在公判庭上經過調查程序後方得以被採用。
    因此，以公判庭為基準以考量證據之性質時，「傳聞證據」
    自屬以公判庭外之供述為內容之證據。即係透過人之意思活
    動予以傳達，即供述者對於有關體驗之事實，經由知覺、記
    憶、表現、敘述或敘述性動作等過程予以傳達，故亦稱之為
    「供述證據」。此與「非供述證據」（非傳聞證據），即非
    透過人之意思活動予以傳達之證據，如物證、書證等之不同
    ，在於人之傳達、保存之正確度無法與物證、書證相比。因
    照相係屬機械性記錄特徵，也就是認識對象的是照相鏡頭，
    透過鏡頭形成的畫面映寫入膠卷，然後還原於照相紙上，故
    照相中不含有人的供述要素，再現實情形與作為傳達結果的
    照相，在內容上的一致性是透過機械的正確性來加以保障的
    ，在照相中，並不存在人對現實情形的知覺、記憶，在表現
    時經常可能發生的錯誤（如知覺的不準確、記憶隨時間推移
    而發生的變化），故照相當然是非供述證據（參照石井一正
    著，陳浩然譯，【日本實用刑事證據法】一書第145 頁、第
    146 頁，西元2000年5 月1 版1 刷）。易言之，上開車輛檢
    驗紀錄表所附照片，乃拍攝之人依機械之方式所留存之現場
    影像，並非供述證據，無傳聞法則適用，且對「被告二人是
    否有為本件行使公務員登載不實文書或詐欺取財」之待證事
    實，具有相當之關聯性，而具有證據能力。
二、無爭執部分
    除前開有爭執部分之證據外，其餘本案以下所援用之證據，
    檢察官、被告及其辯護人迄於本院言詞辯論終結前均無異議
    ，且本院審酌該等證據作成之情況，並無違法取證或陳述人
    非基於自由意願所為陳述之瑕疵，認為均適於為本案認定事
    實之依據，依刑事訴訟法第159 條之5 第2 項之規定，均有
    證據能力。
、得心證之理由：
一、按犯罪事實應依證據認定之，無證據不得認定犯罪事實，又
    不能證明被告犯罪或其行為不罰者，應諭知無罪之判決，刑
    事訴訟法第154 條第2 項、第301 條第1 項分別定有明文。
    次按認定不利於被告之事實，須依積極證據，茍積極之證據
    本身存有瑕疵而不足為不利於被告事實之認定，即應為有利
    於被告之認定，更不必有何有利之證據，而此用以證明犯罪
    事實之證據，猶須於通常一般人均不至於有所懷疑，堪予確
    信其已臻真實者，始得據以為有罪之認定，倘其證明尚未達
    到此一程度，而有合理性之懷疑存在，致使無從為有罪之確
    信時，即應為無罪之判決，此有最高法院82年度臺上字第16
    3 號判決、76年度臺上字第4986號、30年度上字第816 號等
    判例意旨可資參照。而依法治國家之刑事訴訟原則，檢察官
    除提起公訴外，尚須維持公訴，負有說服責任，其舉證責任
    之目的，係在充分證明被告確有如公訴所指之犯罪事實，從
    而其舉證責任應存在於刑事訴訟程序之全程，且於舉證不足
    以使法院產生有罪之確信時，為終局的舉證責任未盡，是故
    ，於公訴程序，用以證明犯罪事實之證據之蒐集、提出、及
    說服之責任，在於檢察官，刑事訴訟法第161 條第1 項規定
    檢察官就被告犯罪事實，應負舉證責任，並指出證明之方法
    ，即明示其旨，至於修正前刑事訴訟法第163 條第1 項及修
    正後刑事訴訟法第163 條第2 項關於法院調查證據之規定，
    乃指法院應於訴訟當事人舉證之範圍內，依職權或聲請，循
    刑事訴訟法第164 條以下關於證據調查之程序及方法而為調
    查，以將檢察官及其他當事人之舉證轉換為法院之證據認知
    ，究明證據之證據能力與證明力，非謂法院得逾越公正第三
    者地位，代檢察官蒐集證據，否則不啻破壞訴訟三方關係，
    衍生由法院證明被告犯罪，或檢察官與法院協同證明被告犯
    罪等嚴重悖反法治國家原則之結果，影響人民對於法院中立
    客觀之信賴，最高法院87年度臺非字第1 號判決謂：「按法
    院固應依職權調查證據，但並無蒐集證據之義務。刑事訴訟
    法第379 條第10款規定應於審判期日調查之證據而未予調查
    之違法，解釋上應不包括蒐集證據在內，其調查之範圍，以
    審判中案內所存在之一切證據為限，案內所不存在之證據，
    即不能責令法院為發現真實，應依職權從各方面詳加蒐集、
    調查。」，暨92年度臺上字第128 號判例謂：「刑事訴訟法
    第161 條已於91年2 月8 日修正公布，修正後同條第1 項規
    定：檢察官就被告犯罪事實，應負舉證責任，並指出證明之
    方法。因此，檢察官對於起訴之犯罪事實，應負提出證據及
    說服之實質舉證責任。倘其所提出之證據，不足為被告有罪
    之積極證明，或其闡明之證明方法，無從說服法官以形成被
    告有罪之心證，基於無罪推定之原則，自應為被告無罪判決
    之諭知。」洵屬的論，可供參考。另犯罪事實應依證據認定
    之，為刑事訴訟法所明定，故被告否認犯罪事實所持之辯解
    ，縱屬不能成立，若非有積極證據足以證明其犯罪行為，不
    能遽為有罪之認定，最高法院30年上字第1831號判例亦足供
    參照。
二、公訴人認被告二人涉有前開犯行，無非係以「被告二人之供
    述、證人即同案被告謝杰霖、林武正、林信卿、葉斯另之證
    述、證人黃國璋、范德華、陳國富、謝馨文、黃秀正、曾祈
    堯之證述、車牌號碼A5-171號、A5-269號營業大客車之92年
    間出車紀錄、交通罰鍰資料及該二車輛於92、93年間之車輛
    檢驗紀錄表資料（含照片）、建明公司所有之建明租車旅遊
    集團其他費用應附憑單資料（含謝杰霖提出之請款單）」等
    情為其論據（原起訴書證據清單所載車牌號碼A5-171號、A5
    -269號營業大客車之歷年變更、檢驗明細表等證據，於卷內
    並無完整資料，此部分業經檢察官當庭捨棄【見原審99年度
    訴字第24號卷『以下簡稱原審卷』第20頁】）。
三、訊據被告二人堅詞否認有何公訴意旨所載之犯行，被告甲○
    ○辯稱：其並沒有明知而去作這種事，不確定是否因為疏忽
    而沒有去檢驗車身號碼、引擎號碼等語；另被告乙○○則辯
    稱：伊沒有拿到謝杰霖的8,000 元，且也沒有把錢給檢驗員
    ，車牌不是伊更換的，伊當時都在檢驗場內，換車牌的事太
    久，忘記了，去代驗上開車輛時，並沒有跟被告甲○○請託
    有關本件車輛檢驗的事等語。
四、經查：
  (一)建明公司所有車牌號碼A5-171號、A5-269號車輛因有變更座
    位之車輛規格變更情形，依照道路交通管理處罰條例第18條
    第1 項之規定，須申請臨時檢驗通過，始能載客行駛。92年
    10月24日，葉斯另、林信卿經建明公司業務經理劉利勇通知
    駕駛車牌號碼A5-171號、A5-269號前往辦理變更座位之臨時
    檢驗，而與被告乙○○會同前往檢驗，惟因發現不符規定無
    法通過檢驗，被告乙○○乃將上開情事告知謝杰霖，並稱如
    要處理車輛超重情形，要以更換車牌方式為之，需每台車輛
    支付5,000 元等情，謝杰霖隨將上情及需多支付8,000 元（
    含謝杰霖自己代辦費用之3,000 元）之情事告知建明公司人
    員高慧珊轉告建明公司總會計徐范煦敏，經徐范煦敏同意後
    ，由高慧珊分別告知謝杰霖、劉利勇後，劉利勇隨即聯繫林
    武正駕駛車牌號碼Y3-721號營業大客車前往臺北市○○區○
    ○路5 段80號附近之臺北市○○區○○路與葉斯另等人會合
    ，並在被告乙○○指揮下，林武正拆下所有車牌號碼Y3-721
    號營業大客車車牌，裝上葉斯另車牌號碼A5-171號車牌，葉
    斯另則將林信卿所駕駛車牌號碼A5-269號車牌裝於自己所駕
    駛車牌號碼A5-171號營業大客車車身上，葉斯另、林武正二
    人在被告乙○○指示下，前往被告甲○○擔任一般檢驗項目
    檢驗員之北區○○○○ ○道檢驗，被告甲○○亦均未核對該
    二車車身號碼或引擎號碼是否相符，而於其職務上所掌管之
    臺北市監理處車輛檢驗紀錄表文書上為檢驗合格之不實登載
    等情，分據證人即同案被告林武正、林信卿、葉斯另、謝杰
    霖證（供）述在卷，此外，復有車牌號碼A5-171號、A5-269
    號車輛於92、93年間之車輛檢驗紀錄表資料（含照片）、建
    明公司所有之建明租車旅遊集團其他費用應附憑單資料（含
    謝杰霖提出之請款單）、臺北市監理處99年3 月25日北市監
    北字第09960549900 號函暨所附車牌號碼A5-171號、A5-269
    號車輛之檢驗紀錄、車輛檢驗紀錄表（含照片），及原審99
    年4 月13日公務電話紀錄等在卷可稽（見法務部調查局臺北
    市調查處卷一第186 至189 頁，第8079號偵查卷二第12至23
    頁，原審卷第31至41、55頁）。被告甲○○對於上開二車輛
    於92年10月24日所為之檢驗確係由其進行，且於車輛檢驗紀
    錄表上之檢驗員亦係記載「甲○○」，而於該二車輛檢驗時
    未經核對車身號碼、引擎號碼而未察覺有更換車牌之情形，
    逕自於車輛檢驗紀錄上為判定合格之登載等情亦不否認（見
    原審卷第94頁反面、第95頁），被告乙○○則稱確有代辦上
    開二車輛之檢驗，更換車牌時，伊並未在現場，忘記此事了
    ，伊人都在檢驗場云云（見原審卷第91頁反面、第95頁反面
    ），惟此部分已經前開證人謝杰霖、葉斯另、林武正、林信
    卿詳述在卷，前揭二車輛以更換車牌方式通過檢驗一情確係
    經被告乙○○指示無誤，被告乙○○此部分之供述應屬推諉
    之詞。
  (二)惟按「刑法第213 條之登載不實罪，以公務員所登載不實之
    事項出於明知為前提要件，所謂明知，係指直接故意而言，
    若為間接故意或過失，均難繩以該條之罪」、「刑法第213
    條不實登載公文書罪之成立，除客觀上公務員在其職務上所
    掌公文書，有為虛偽不實之登載行為，且足生損害於公眾或
    他人外，其在主觀上須明知為不實。所謂明知係指直接之故
    意而言」，有最高法院46年台上字第377 號、69年台上字第
    595 號判例意旨可資參照。被告甲○○於調查局、偵查、原
    審及本院審理中始終供稱並沒有明明知道而去作此事，不知
    道該車是換過車牌的等語，而未坦承明知有不實之情事而仍
    故為登載，並迭次辯稱略以其真的不是故意，當時工作量甚
    大，其身體狀況又不佳，真的忘記當時有沒有檢驗車身號碼
    及引擎號碼等語；另被告乙○○則始終否認有指示更換車牌
    之事，並稱去代辦檢驗前揭車輛時並未跟被告甲○○說過該
    二車輛檢驗之事等詞；至前開證人謝杰霖、葉斯另、林武正
    、林信卿等人則從未證述與被告甲○○有關之部分，是依被
    告甲○○、乙○○之供述，參以證人謝杰霖、葉斯另、林武
    正、林信卿等人之證詞，無從確認被告甲○○明知前開二車
    輛有更換車牌以躲避車輛規格不符規定之情事，進而故意於
    車輛檢驗紀錄表上為評定合格之登載。
  (三)又觀之前開檢驗紀錄表所附受檢驗車輛照片（見第8079號偵
    查卷二第12至14、16、17至19、23頁，原審卷第34至41頁）
    ，掛有A5-269號車牌之車輛於92年10月24日、93年2 月17日
    、93年3 月26日檢驗時，其車身外觀並無特別不同；而掛有
    A5-171號車牌之車輛於92年9 月15日、92年10月24日、93年
    2 月17日檢驗時，其車身外觀、車尾車燈設置部分則有不同
    ，然此照片係車輛做煞車檢驗時，經自動擷取車前與車後照
    片，並存於檢驗紀錄表中，及確認安全門是否能正常開啟之
    照片，且於92、93年間係臺北市監理處進行影像擷取系統建
    置階段，有臺北市監理處前開99年3 月25日函可參，亦即前
    開照片均係車輛檢驗時為確認檢驗情形而經電腦自動擷取影
    像或現場拍攝者，從而檢驗員於檢驗現場並無車輛先前檢驗
    時所留存之照片可供現場即時比對是否為同一車輛，則被告
    甲○○之辯護人稱於檢驗當場並無法由照片確認是否為同一
    台車等詞（見原審卷第52頁），非不可採。況上開二車輛經
    被告乙○○指示葉斯另、林武正、林信卿等人更換車牌，亦
    即單純從車輛之車牌號碼並無從知悉車輛是否經改掛其他車
    牌，是雖道路交通安全規則第39條之3 、第39條規定汽車臨
    時檢驗之標準與定期檢驗相同，均應確認車身或引擎號碼與
    來歷憑證相符，而證人陳國富、謝馨文、黃秀正、范德華、
    曾祈堯分別證述車輛檢驗時應拿牌照登記書、行照等核對車
    身號碼、引擎號碼是否相符；車子顏色、座位、車體增減變
    更都要作臨時檢驗，臨時檢驗項目與定期檢驗相同等情，然
    在受檢驗車輛懸掛與所提出之行照、車籍資料相符之車牌之
    情形下，檢驗員未依前開規定進一步核對車身號碼、引擎號
    碼，究屬故意或怠惰之過失，實難遽認。
  (四)另按「刑法第213 條之罪，係因身分而成立」、「刑法第31
    條第1 、2 兩項所規定之情形，迥不相同。前者非有某種身
    分或其他特定關係不能構成犯罪，故以身分或其他特定關係
    為犯罪構成條件，後者不過因身分或其他特定關係為刑罰重
    輕或應否免除其刑之標準，質言之，即無身分或其他特定關
    係之人，亦能構成犯罪，僅以身分或其他特定關係為刑罰重
    輕或應否免除其刑之條件」，亦有最高法院52年台上字第24
    37號、28年上字第3441號判例意旨要旨足資參照，亦即公務
    員登載不實罪，為身分犯，犯罪主體須為公務員，無公務員
    身分者，必須有刑法第31條第1 項規定之情形，始有其適用
    ，最高法院71年度台上字第2007號判決意旨復揭櫫此相同見
    解。本件起訴書指「被告甲○○在被告乙○○以不詳方式請
    託下，與被告乙○○等人共同基於偽造文書之概括犯意聯絡
    」，亦即檢察官亦無法說明被告甲○○、乙○○二人係以何
    方式生公務員登載不實之犯意聯絡，參以前開被告甲○○、
    乙○○二人之供述，與證人謝杰霖、葉斯另、林武正、林信
    卿等人之證述，亦不能證明及此。而檢察官於原審審理中雖
    指稱被告甲○○、乙○○二人間並無犯意聯絡，而係分別與
    其他介於其二人間未起訴之共犯有犯意聯絡等情（見原審卷
    第91頁），然其二人間是否有其他未經起訴之被告，於現存
    卷證中並無從得知，而被告乙○○僅係代驗車輛之人員，並
    無公務員之身分，則揆之前開說明，被告乙○○並非刑法第
    213 條公務員登載不實罪之犯罪主體，其若與具公務員身分
    之被告甲○○間無犯意聯絡，亦無從在被告甲○○如成立公
    務員登載不實罪之情形下依刑法第31條第1 項之規定而同論
    以該罪，況亦無證據證明被告甲○○該當於刑法第213 條公
    務員登載不實文書罪，已如前述（且檢驗員於檢驗車輛時必
    須核對各該車籍資料、車身號碼、引擎號碼，已如前述，復
    必須實質檢驗車輛各應檢驗項目之合格與否而為登載，是被
    告乙○○令葉斯另等人更換車牌而前往進行車輛檢驗之行為
    ，縱負責檢驗之被告甲○○不知情，亦因其負有實質審核而
    登載之責，而無從論被告乙○○以刑法第214 條使公務員登
    載不實罪嫌之可能，附此說明）。
  (五)再檢察官於起訴書中雖指被告乙○○基於意圖為自己不法所
    有向同案被告謝杰霖謊稱以更換車牌方式通過檢驗，需每台
    車輛支付5,000 元給檢驗員等詞，經同案被告謝杰霖轉知建
    明公司高慧珊再請示徐范煦敏後，使徐范煦敏誤信為真而同
    意並支付該筆款項等情，並以卷附建明公司所有之建明租車
    旅遊集團其他費用應附憑單資料（含同案被告謝杰霖提出之
    請款單）為據，而被告乙○○亦供稱並沒有拿錢給被告甲○
    ○等詞，被告甲○○亦否認收受該筆款項乙節。然同案被告
    謝杰霖陳稱：前開二遊覽車係委託被告乙○○處理，被告乙
    ○○告知伊車輛超重，說要修理要花一些錢才驗的過，被告
    乙○○說要5,000 元，但伊並沒有問要如何處理，請款單項
    目是伊決定的，8,000 元並不是打點相關人員之用等語（見
    法務部調查局臺北市調查處卷宗一第163 至165 、203 、20
    4 頁，第8079號偵查卷一第91、96、112 頁），且於檢察官
    詢問「跟建明是有默契的？」時答稱「我要花錢時會先打電
    話跟高小姐說」等詞（見第8079號偵查卷一第97頁），是與
    被告乙○○直接接觸之同案被告謝杰霖既從未供（證）述被
    告乙○○曾告知伊要交付檢驗員每台車5,000 元，作為讓超
    重車輛通過檢驗之代價乙節，縱前揭建明公司其他費用應付
    憑單上記載「應付金額『8000』、備註『A5-269驗車交際費
    』」、「應付金額『8000』、備註『A5-171驗車交際費』」
    （見法務部調查局臺北市調查處卷宗一第186 、188 頁），
    亦難直接認定被告乙○○確有以要支付檢驗員5,000 元以讓
    超重車輛通過檢驗等詞透過同案被告謝杰霖轉知建明公司高
    慧珊、徐范煦敏而向其等施以詐術，復遍查全卷亦無足證被
    告乙○○曾透過同案被告謝杰霖向徐范煦敏施用詐術，或徐
    范煦敏因此陷於錯誤之證據。從而，建明公司徐范煦敏、高
    慧珊等人有何因被告乙○○施用詐術之行為而陷於錯誤並交
    付8,000 元，容有疑義。
  (六)至檢察官以證人即曾於建明公司擔任遊覽車駕駛之黃國璋所
    證述：會拆椅子一定是超重，拆一個最快也要10至15分鐘，
    要一個螺絲一個螺絲拆，很累，一般都會拿回去給車廠拆，
    費用可能要高達1 萬元等情（見第8079號偵查卷一第327 頁
    ），證明前開二車超重欲馬上以拆除椅子之方式減少重量，
    通過檢驗是不可能乙節，然本件檢察官所起訴係被告乙○○
    施用詐術使建明公司高慧珊、徐范煦敏陷於錯誤而交付
    8,000 元等情，惟既無直接證據證明被告乙○○有何施用詐
    術之情，及建明公司高慧珊、徐范煦敏有何陷於錯誤之情，
    則縱證人黃國璋所述之情屬實，亦不能證明被告乙○○涉詐
    欺犯行之犯罪事實。
  (七)末按認定犯罪事實應依證據，為刑事訴訟法所明定，故被告
    否認犯罪事實所持之辯解，縱屬不能成立，仍非有積極證據
    足以證明其犯罪行為，不能遽為有罪之認定，復有最高法院
    30年上字第1831號判例意旨足參。本件既無證據證明被告甲
    ○○係故意而為不實之登載，縱其檢驗車輛之流程與法規規
    定未合，亦不能逕予排除係過失或怠惰而未查知前開二車有
    更換車牌之情；另亦無證據證明被告乙○○與被告甲○○有
    故意為登載不實之犯意聯絡，或有何向建明公司高慧珊、徐
    范煦敏施用詐術之情，縱其關於是否確有指示葉斯另等人更
    換車牌以通過檢驗乙節未為實在之供述，亦不能遽為有罪之
    認定。
五、綜上所述，檢察官所舉前開證據均無從證明被告甲○○、乙
    ○○確實涉及上開公務員登載不實犯行及被告乙○○涉有前
    揭詐欺取財犯行，不能使本院得有罪之確信，此外，復查無
    其他證據足證被告二人確有公訴人所指犯行，不能證明被告
    二人犯罪，自應為被告二人無罪之諭知，以昭審慎。
肆、維持原判決及駁回上訴之理由：
一、原審依調查證據所得，綜合全案辯論意旨，以被告二人被訴
    涉犯上開公訴意旨所指之犯行尚屬無法證明，而為被告二人
    無罪之諭知，依法洵無不合。
二、檢察官認被告二人犯罪而提起上訴，上訴意旨略以：「
  (一)原審判決認被告甲○○、乙○○均無罪，無非係以被告甲○
    ○雖違反道路交通安全規則第39條之3 、第39條規定而未確
    認車身或引擎號碼與來歷憑證（即行車執照）相符，但難遽
    認係故意或怠惰之過失為主要論據，惟按認定犯罪事實所憑
    之證據，固不以直接證據為限，間接證據亦包括在內；審理
    事實之法院，對於被告之犯罪事實，應從各方面詳予調查，
    以期發現真實。再審理事實之法院，對於案內一切證據，除
    認為不必要者外，均應詳為調查，然後基於調查所得之憑證
    以為判斷之基礎，故證據雖已調查，而尚有其他必要部分並
    未調查，仍難遽為被告有利或不利之認定，此有最高法院87
    年度台上字第3979號、49年台上字第873 號判例意旨可佐。
    經查：
  1.被告甲○○擔任監理檢驗實務工作多年，深知營業大客車之
    檢驗關乎公共安全甚鉅，且查驗車輛與來歷憑證是否同一為
    監理檢驗之一切根本，為公眾周知之事實，豈有監理人員因
    怠惰過失而不予檢驗可能，是原審就此判斷顯違經驗法則。
  2.被告乙○○於96年10月19日第1 次調查詢問時供稱被告甲○
    ○拿現金10萬元給伊，伊乃開立發票日93年3 月12日、付款
    人台北國際商業銀行士林分行，票號0000000 號，面額10萬
    元支票給被告甲○○，甲○○並未告知伊換票用途云云，嗣
    於具保釋放後之同年11月21日第2 次調查詢問時改稱交換地
    點是在監理站，因為伊跟被告甲○○提過伊要出國，被告甲
    ○○剛好有美金，就說要跟伊換云云；被告甲○○於97年1
    月28日、3 月10日則供稱係因被告乙○○向之表示要帶家人
    去日本旅遊，所以才以美金與乙○○兌換支票云云，此均有
    各該次調查筆錄可佐，姑不論上開被告等人所述多有出入，
    且與一般人不致留存3000元美金在身而與經驗法則不符、且
    被告乙○○亦未於93年間出境，顯屬臨訟虛詞，縱此節為實
    ，亦可見雙方情誼非比尋常，因此被告2 人於審理時所陳僅
    係因為每天都會在監理站的車道見到面，無何深交云云，實
    無可信之處，惟原審就雙方之情誼即為本案犯罪動機乙節，
    未能審酌、調查上開證據，揆之前開見解，亦有應調查證據
    未予調查之違誤。
  3.被告甲○○空言辯稱係因一時疏忽云云，顯與常情有違，而
    原審竟違反經驗法則而予採信，已如前述，況原審採取此變
    態事實，卻未使被告甲○○提出此部分為實之可供反證證據
    為憑而遽然採取，亦有取捨證據違反採證法則及理由不備之
    違誤。
  (二)本件原審判決認事用法既有如上違誤，請將原判決撤銷，更
    為適法之判決。」等語。
三、然查：
  (一)被告甲○○始終供稱：伊並無明知而為不實登載情事，但不
    確定是否因為疏忽而沒有去檢驗車身或引擎號碼；因伊92年
    間工作量甚大，監理所每月須驗八、九千部車輛，亦即於工
    作日之每日須檢驗約四百部車輛，而伊本身每日平均須驗一
    百餘部車輛（有三個驗車道），身心俱疲；而且伊當時已罹
    有心臟冠狀動脈疾病，並開刀裝設支架迄今，身體亦有不堪
    負荷情形等語，此有卷附與其所述相符之車輛檢驗統計表及
    診斷證明書可稽（見本院卷），足徵被告甲○○前開辯解並
    非無稽。從而，原審認定本件不能排除被告甲○○或因一時
    疏失或怠惰而未查知系爭兩部車輛有更換車牌情形，自屬有
    據，並不違經驗法則。
  (二)再依被告乙○○於96年10月19調查局詢問時供稱：「（提示
    ：台北國際商業銀行士林分行票號0000000 支票正反面影本
    ，該支票是否由你開立？你交給甲○○10萬元支票係作何用
    途？是否作為支付給檢驗員甲○○之賄款？）這張支票係由
    我開立，甲○○是拿現金10萬元跟我換這張支票，他並沒有
    告訴我換這張支票係作何用途，至於甲○○何時、何地與我
    換票，我已忘記，…這張支票絕非作為支付給檢驗員甲○○
    之賄款。…甲○○是拿現金10萬元跟我換這張支票，他並沒
    有告訴我換這張支票係作何用途，至於甲○○何時、何地與
    我換票，我已忘記。這張支票絕非作為支付給檢驗員甲○○
    之賄款。」等語。其於96年11月21日第二次調查局詢問時供
    稱：「（問：你於96年10月19日供稱，你於93年3 月12日開
    立台北國際商業銀行士林分行票號0000000 之10萬元支票給
    檢驗員甲○○，他也拿現金10萬元跟你交換，是否如此？）
    是的，我當時是這樣講，但我回去想了以後才想起甲○○是
    拿美金3000元跟我交換。」、（問：何以你前後兩次供述不
    符？）因為我一下子沒記那麼清楚，事後回去才想起來，當
    時是換美金。」、「（問：你與甲○○於何時、何地交換該
    3000元美鈔？）地點在監理所內，時間我忘記了。」、「（
    問：據你於前次筆錄中稱，因為你跟甲○○提過你要出國，
    所以甲○○才會以美金和你兌換支票，但經查核你入出境紀
    錄，93年全年你未有任何出國紀錄，與你說詞不符，你作何
    解釋？）我無法解釋，當時因為我出國需要用美金，剛好甲
    ○○有美金，我就跟他交換，後來我可能因為有事就沒出國
    。」等語。又被告甲○○於97年1 月28日調查局詢問時供稱
    ：「（提示：永豐銀行士林分行乙○○帳戶開立票號
    0000000 支票正反面影本，該支票是否由你背書存入郵局帳
    戶？乙○○交付給你10萬元支票係作何用途？）是我老婆存
    的，該10萬元是我用美金約3000元向乙○○換取等額新台幣
    支票。」、「（問：有無補充意見？）我可提供我出國兌換
    美金水單…供貴處參考」、「（問：據乙○○供稱，你係以
    臺幣10萬元現金和他兌換支票而非美金3000元，你作何解釋
    ？）當初我的確是以美金3000元和乙○○兌換面額10萬元支
    票，乙○○可能記錯了。我和乙○○之間並非借貸，而僅是
    兌換關係。」、「（問：…乙○○所開立之10萬元支票是否
    為乙○○致送你之賄款或檢驗陋規費用？）不是，我只是為
    了節省美金的匯差才做這次兌換。」等語（見法務部調查局
    台北市調查處卷第283 頁、284 頁、316 頁、221 頁、222
    頁、249 頁），彼此所述並無不符之處。參以，被告甲○○
    辯稱：約於85年間因醫生告知罹有嚴重心臟冠狀動脈疾病，
    心想可能不久於人世，其配偶趙春滿亦一再勸慰其平日上班
    至為辛勞，且工作壓力大，希望其趁有生之年四處走走看看
    以放鬆及慰勞自己一下，故其於85年間起即時常利用公餘休
    假時間出國旅遊，而其配偶趙春滿替其兌換出國使用之美金
    ，於其每次返國後均有節餘留存；俟約93年間，因民進黨執
    政後曾發文予監理處指示，薦任級以上公務員不准赴大陸，
    其亦認為已旅遊多次暫再無出國旅遊計劃，乃於聽聞被告乙
    ○○有出國計劃後，將自己前開積存之美金與乙○○兌換，
    以節省銀行換匯之匯差等情，亦有被告甲○○入出國之護照
    、現存之換匯收據、申請書等文件影本在卷足憑（見本院卷
    ），況被告乙○○於92年至96年間，幾乎每年都有出國等情
    ，亦有被告乙○○之護照影本附卷可稽（見本院卷），足徵
    被告二人之前開辯解，信而有徵，堪以採信。
  (三)抑且，徵以一般經驗法則，若被告乙○○真要行賄被告甲○
    ○的話，大可直接交付現金即可，應不致於以交付支票遺留
    犯罪跡證之方式作為賄金之理。況被告乙○○簽發之票號
    0000000 號支票兌現日期係「93年3 月12日」（見法務部調
    查局台北市調查處卷第289 頁），距離被告甲○○「92年10
    月24日」檢驗車輛之時間已有半年之久，衡諸一般經驗法則
    ，亦殊無可能於事隔半年之後才支付賄款之理。益徵依上開
    支票兌現日期可信該支票絕非賄款之用，當無疑義。
四、綜上，並無證據證明被告二人確有公訴意旨所指共同涉犯刑
    法第216 條、第213 條行使公務員登載不實罪嫌暨被告乙○
    ○涉犯同法第339 條第1 項詐欺取財罪嫌。原判決為被告二
    人無罪之諭知，並無不合，檢察官上訴仍執前詞為爭執，核
    無理由，應予駁回。
據上論斷，應依刑事訴訟法第368 條，判決如主文。
本案經檢察官楊秀琴到庭執行職務。
中    華    民    國    99    年    9     月    29    日
                  刑事第二十庭審判長法  官  楊貴雄
                                    法  官  林銓正
                                    法  官  許必奇
以上正本證明與原本無異。
如不服本判決，應於收受送達後10日內向本院提出上訴書狀，其
未敘述上訴之理由者並得於提起上訴後10日內向本院補提理由書
（均須按他造當事人之人數附繕本）「切勿逕送上級法院」。
被告不得上訴。
                                    書記官  高郁婷
中    華    民    國    99    年    9     月    30    日

司法院資訊處製作；財團法人民間司法改革基金會備份。
